臺灣臺中地方法院刑事判決　　　　　　 100年度訴字第2959號
公　訴　人　臺灣臺中地方法院檢察署檢察官
被　　　告　陳裕豐
上列被告因偽造文書等案件，經檢察官提起公訴（100 年度偵緝
字第1636號），被告於準備程序中就被訴事實為有罪之陳述，經
法院告以簡式審判之旨，並聽取當事人之意見後，本院合議庭裁
定由受命法官獨任改行簡式審判程序審理，判決如下：
    主    文
陳裕豐犯共同行使偽造私文書罪，處有期徒刑陸月，如易科罰金
，以新臺幣壹仟元折算壹日；未扣案如附表一所示之物均沒收；
扣案如附表二所示之偽造署押、印文，均沒收。又犯偽造署押罪
，處有期徒刑伍月，如易科罰金，以新臺幣壹仟元折算壹日；扣
案如附表三所示之偽造署押均沒收。應執行有期徒刑玖月，如易
科罰金，以新臺幣壹仟元折算壹日；未扣案如附表一所示之物均
沒收；扣案如附表二、三所示之偽造署押、印文，均沒收。
    犯罪事實及理由
一、犯罪事實：陳裕豐與真實姓名年籍不詳綽號「黑龍」之成年
    男子及其所屬詐騙集團（下稱前開詐騙集團），共同基於意
    圖冒用身分而行使變造國民身分證、全民健康保險卡特種文
    書、偽造私文書之犯意聯絡及行為分擔，於民國98年12月 1
    日或之前某日，由前開詐騙集團成員帶陳裕豐至不詳地點照
    相後，繼之由前開詐騙集團成員於不詳地點，將陳裕豐之影
    像檔覆印在不詳時間、地點以不詳方式所取得之王翔國民身
    分證及全民健康保險卡上而變造完成，並偽刻「王翔」之印
    章1枚（未扣案）。復於98年12月1日13時許或之前某時，在
    臺中市某不詳地點，將變造之王翔國民身分證、全民健康保
    險卡及偽刻之印章交給陳裕豐。陳裕豐遂於98年12月 1日13
    時許，持上揭變造之王翔國民身分證、全民健康保險卡、偽
    刻之印章，至臺灣銀行股份有限公司水湳分行（下稱臺灣銀
    行水湳分行），佯稱自己為「王翔」本人而冒用其名義辦理
    開戶接續填寫在臺灣銀行水湳分行開戶申請書、臺灣銀行查
    詢個人信用往來同意書上偽造「王翔」之署名及蓋用偽造「
    王翔」印文，而偽造用以表示「王翔」本人向臺灣銀行水湳
    分行申辦金融帳戶之上開私文書，併連同前開變造之「王翔
    」國民身分證、全民健康保險卡，交付予該銀行承辦人員而
    行使之，足以生損害於王翔、臺灣銀行水湳分行對於存戶資
    料審核管理之正確性、戶政機關對於國民身分證管理、中央
    健康保險局對於全民健康保險卡管理之正確性，惟該行之業
    務主管陳圳村發現王翔係遭警示帳戶之人，乃未誤核發交付
    陳裕豐所申請開立之「王翔」名義金融帳戶存摺及金融卡。
    嗣經陳圳村報警到場處理後，當場查獲陳裕豐，並將陳裕豐
    帶回製作警詢筆錄，詎陳裕豐為掩飾其身分，另行起意，並
    基於偽造署押犯意，冒用「王翔」之名義應訊，於同日15時
    10分至17時35分許，先後在如附表三編號1至3號所示文件上
    ，接續偽造「王翔」之署名、指印（各次偽造署名、指印詳
    如附表三編號1至3號所示），均足生損害於王翔及偵查機關
    對於犯罪偵查執行職務之正確性。嗣本院另案審理王翔被訴
    幫助詐欺取財案，將陳裕豐在上述警詢筆錄所捺指紋送內政
    部警政署刑事警察局作指紋鑑定後，始查悉上情。
二、本案證據：
  (一)被告陳裕豐於本院準備程序、審理時之自白。
  (二)證人陳亦豐、陳圳村、證人即被害人王翔於偵訊時之證詞。
  (三)臺灣銀行水湳分行100年4月21日水湳營字第10050003571號
    函檢附開戶申請書、印鑑章及身份證正反面影本。
  (四)98年12月1日警詢筆錄、臺中市警察局第五分局執行拘提逮
    捕、逮捕告知本人、告知親友通知書影本。
  (五)查獲當日照片影本1張。
  (六)內政部警政署刑事警察局99年7月5日刑紋字第0990086944號
    鑑定書影本。
  (七)變造之王翔國民身份證、全民健康保險卡正反面影本。
  (八)臺灣銀行查詢個人信用往來同意書影本。
  (九)臺灣臺中地方法院100年1月20日中院彥刑毅99易字第06872
    號函影本。
三、論罪科刑：
  (一)被告變造「王翔」國民身分證並持以行使之所為，係犯刑法
    第212條、第216條之變造及行使變造特種文書罪及戶籍法第
    75條第1項、第2項之變造及行使變造國民身分證罪。惟按戶
    籍法第75條係針對國民身分證之偽造變造犯行予以明文規定
    ，相較於刑法第 212條係針對所有一般特種文書之偽造、變
    造犯行為之處罰規定，該戶籍法之規定應屬於特別規定且較
    刑法第 212條之處罰為重，依特別法優於普通法及從重處斷
    之原則，應論處戶籍法第75條第1項、第2項之變造及行使變
    造國民身分證罪，其變造特種文書國民身分證之低度行為應
    為行使之高度行為所吸收，不另論罪。又被告變造健保卡之
    所為，則係犯刑法第212條、第216條之變造及行使變造特種
    文書罪，其變造健保卡後復持以行使，其變造特種文書之低
    度行為應為行使之高度行為所吸收，不另論罪。
  (二)被告偽造臺灣銀行開戶申請書、同意書等私文書，並偽簽「
    王翔」署押及蓋用偽印，再將上開偽造之私文書交付銀行承
    辦人員之所為，係犯刑法第216條、第210條、第217條第1項
    之偽造及行使偽造私文書罪、偽造印章、印文、署押罪。被
    告在臺灣銀行開戶申請書、同意書上偽造「王翔」署名、印
    文之行為，係基於單一之犯意，於密切接近之時間、空間接
    續為之，應論以接續犯之包括一罪。另被告偽造「王翔」印
    章、署名、印文之行為，為偽造私文書之階段行為，而其偽
    造私文書之低度行為，應為其行使偽造私文書之高度行為所
    吸收，均不另論處。
  (三)被告係為冒名申辦銀行帳戶之單一犯罪目的，始為一連串之
    行使變造國民身分證、行使變造特種文書、行使偽造私文書
    等犯行，依一般社會通念，應評價為一罪方符合刑罰公平原
    則，如予數罪併罰，恐有重複評價、過度處罰之虞，故被告
    冒名申辦銀行帳戶所犯之上開各罪，應認係一行為觸犯數罪
    名之想像競合犯，應依刑法第55條前段之規定，從一重論以
    行使偽造私文書罪。
  (四)被告與前開詐騙集團成員，就上揭行使變造國民身分證罪、
    行使變造特種文書罪、行使偽造私文書，均有犯意之聯絡及
    行為之分擔，為共同正犯。另被告與前開詐騙集團，委由不
    知情之刻印店人員偽刻「王翔」印章 1枚，及利用不知情之
    銀行行員蓋用偽造之「王翔」印章而偽造「王翔」之印文，
    為刑法第217條第1項偽造印章、印文罪之間接正犯。
  (五)被告在附表三所示之逮捕通知書、警詢筆錄上偽造「王翔」
    之署名、指印所為，係犯刑法第217條第1項偽造署押罪。被
    告冒用「王翔」之名應訊，而利用同一機會，在同一地點，
    於時間密接之情形下，先後偽造「王翔」之署名及指印如附
    表三所示，且侵害相同之法益，其如附表三編號1至3所為之
    偽造署押行為，應評價係基於單一犯意而為接續動作之接續
    犯，從而，應論以接續犯之單純一罪。
  (六)被告所犯上揭行使偽造私文書、偽造署押罪，犯意各別、行
    為互異，應予分論併罰。
  (七)爰審酌被告前有偽造文書前科，素行難謂良好，猶不知謹慎
    行事，僅因缺錢花用，即提供照片予他人製作不實之國民身
    分證、全民健康保險卡並持以行使，所變造之國民身分證及
    全民健康保險卡乃一般日常生活辨識身分之重要證件，所為
    已危害戶政機關對戶籍管理、中央健康保險局對保險事項管
    理，暨臺灣銀行對存款帳戶管理之正確性，並損及被害人王
    翔之權益，又為掩飾身分而冒用他人名義應訊，足生損害於
    被害人王翔及偵查機關對於犯罪偵查執行職務之正確性；然
    衡酌被告於犯後最終能坦承犯行，且本案仍在申設金融帳戶
    階段即遭查獲，損害未及擴大，而被告亦尚未獲取任何報酬
    ，暨其犯罪參與分工情節、生活狀況、智識程度等一切情狀
    ，分別量處如主文所示之刑，並定其應執行之刑，及均諭知
    易科罰金之折算標準。（又被告行為時之刑法第41條第 2項
    固規定：「前項規定於數罪併罰，其應執行之刑未逾 6月者
    ，亦適用之」，將數罪併罰定應執行之刑逾 6個月者，排除
    適用同條第 1項得易科罰金之規定，惟依司法院大法官會議
    98年6月19日作成之釋字第662號解釋：「中華民國94年2月2
    日修正公布之現行刑法第41條第 2項，關於數罪併罰，數宣
    告刑均得易科罰金，而定應執行之刑逾 6個月者，排除適用
    同條第1項得易科罰金之規定部分，與憲法第 23條規定有違
    ，並與本院釋字第 366號解釋意旨不符，應自本解釋公布之
    日起失其效力。」，故對於數罪併罰，數宣告刑均得易科罰
    金，而定應執行刑超過6個月之案件，依司法院釋字第366號
    、第662號解釋意旨，仍得易科罰金。而上開刑法第41條第2
    項規定，嗣經立法院修正為：「…（同條第8項）第1項至第
    4項及第7項之規定，於數罪併罰之數罪均得易科罰金或易服
    社會勞動，其應執行之刑逾 6月者，亦適用之。」，並經總
    統於98年12月30日公布，且自公布日施行，故不論依新、舊
    法規定，被告所犯本案上開各罪所定應執行之有期徒刑雖逾
    6月 ，均得易科罰金，自不生新、舊法比較問題，應逕依現
    行有效之法律即修正後刑法第41條第 8項規定，諭知易科罰
    金之折算標準），以示懲儆。
  (八)未扣案如附表一編號 1所示變造「王翔」名義之國民身分證
    及全民健康保險卡各 1張（無證據證明已滅失），係被告與
    前開詐騙集團成員共同變造而所有，且係供本案犯罪所用之
    物，均依刑法第38條第1項第2款規定宣告沒收；未扣案如附
    表一編號2所示偽造「王翔」印章1枚（無證據證明已滅失）
    及如附表二、三所示署押、印文，分別係屬偽造之印章、署
    押、印文，不問屬於被告與否，均應依刑法第 219條規定宣
    告沒收。
四、依刑事訴訟法第273條之1第1項、第299條第1項前段、第310
    條之2、第454 條第1項，戶籍法第75條第2項、第1項，刑法
    第11條前段、第28條、第210條、第212條、第216條、第217
    條第1項、第55條、第41條第1項前段、第8項、第51條第5款
    、第219條、第38條第1項第2款，刑法施行法第1條之1第1項
    、第2項前段，判決如主文。
中    華    民    國   100    年    12    月    14    日
                  刑事第四庭    法  官  黃綵君
以上正本證明與原本無異。
如不服本判決，應於收受送達後10日內向本院提出上訴書狀（應
敘述具體理由並附繕本）。
上訴書如未敘述理由，應於上訴期間屆滿後20日內補提理由書於
本院。
                                書記官  吳慕先
中    華    民    國   100    年    12    月    14    日
附表一
┌──┬──────────┬──────────┬──────┐
│編號│物品名稱            │數量                │   備註     │
├──┼──────────┼──────────┼──────┤
│ １ │變造之「王翔」國民身│各壹張              │未扣案      │
│    │分證、全民健康保險卡│                    │            │
├──┼──────────┼──────────┼──────┤
│ ２ │偽造之「王翔」印章  │壹枚                │同上        │
│    │                    │                    │            │
└──┴──────────┴──────────┴──────┘
附表二：
┌──┬──────────┬──────────┬──────┐
│編號│文書名稱            │偽造之署押及印文    │   備註     │
├──┼──────────┼──────────┼──────┤
│ １ │臺灣銀行水湳分行開戶│「王翔」之署押及印文│核交卷第7頁 │
│    │申請書「立約定書」欄│各貳枚              │            │
├──┼──────────┼──────────┼──────┤
│ ２ │臺灣銀行水湳分行同意│「王翔」之署押及印文│100偵緝1636 │
│    │書上「立同意書人」欄│各壹枚              │卷第78頁    │
└──┴──────────┴──────────┴──────┘
附表三
┌──┬──────┬──────┬────────┬─────┐
│編號│  時    間  │文件名稱    │偽造署押數量    │ 備註     │
├──┼──────┼──────┼────────┼─────┤
│ １ │98年12月1日 │臺中市警察局│偽造「王翔」之簽│100偵緝163│
│    │15時10分許  │第五分局執行│名貳枚、指印貳枚│6卷第55至 │
│    │            │拘提逮捕告知│                │56頁      │
│    │            │本人通知書  │                │          │
├──┼──────┼──────┼────────┼─────┤
│ ２ │98年12月1日 │臺中市警察局│偽造「王翔」之簽│100偵緝163│
│    │15時10分許  │第五分局告知│名貳枚、指印貳枚│6卷第57至 │
│    │            │親友通知書  │                │58頁      │
├──┼──────┼──────┼────────┼─────┤
│ ３ │98年12月1日 │臺中市警察局│偽造「王翔」之簽│警卷第12至│
│    │17時25分許  │第五分局四平│名肆枚、指印拾枚│13頁背面  │
│    │            │派出所警詢筆│（指印部分含簽名│          │
│    │            │錄          │處計肆枚、騎縫處│          │
│    │            │            │計陸枚）。      │          │
└──┴──────┴──────┴────────┴─────┘
附錄論罪科刑法條：
戶籍法第75條
意圖供冒用身分使用，而偽造、變造國民身分證，足以生損害於
公眾或他人者，處 5年以下有期徒刑、拘役或科或併科新臺幣50
萬元以下罰金。
行使前項偽造、變造之國民身分證者，亦同。
將國民身分證交付他人，以供冒名使用，或冒用身分而使用他人
交付或遺失之國民身分證，足以生損害於公眾或他人者，處 3年
以下有期徒刑、拘役或科或併科新臺幣30萬元以下罰金。
刑法第210條
偽造、變造私文書，足以生損害於公眾或他人者，處 5年以下有
期徒刑。
刑法第212條
偽造、變造護照、旅券、免許證、特許證及關於品行、能力服務
或其他相類之證書、介紹書，足以生損害於公眾或他人者，處 1
年以下有期徒刑、拘役或3百元以下罰金。
刑法第216條
行使第210條至第215條之文書者，依偽造、變造文書或登載不實
事項或使登載不實事項之規定處斷。
刑法第217條第1項：
偽造印章、印文或署押，足以生損害於公眾或他人者，處3年以
下有期徒刑。